臺灣彰化地方法院刑事判決　　　　　　　　　　　　　　九十二年度自緝字第五號
　　擔當自訴人　臺灣彰化地方法院檢察署檢察官
　　被　　　告　甲○○
右列被告因詐欺等案件，經自訴人丙○○提起自訴，本院判決如左：
    主  文
甲○○無罪。
    理  由
一、本件自訴意旨略以：被告甲○○與丁○○（後者業經本院以八十年度自字第三○
    號判決無罪確定）係夫妻關係，緣自訴人於民國七十九年十一月二日，向被告甲
    ○○購買車主登記為丁○○之車牌號碼七二一─三三四九號自小客車一部，約定
    價款新臺幣（下同）三十八萬元，同時先交付定金五萬元，並訂有汽車買賣合約
    書，被告甲○○並將上開車輛交付自訴人保管，言明翌日交付汽車文件辦理過戶
    ，詎被告甲○○竟一去不回，而丁○○則於同年月二十一日向彰化縣警察局員林
    分局謊報上開車輛失竊，進而取回該車，因認被告甲○○涉犯共同詐欺取財罪嫌
    ；另被告甲○○於與自訴人簽訂汽車買賣合約書時，另偽造其妻丁○○名義所簽
    發、發票日七十九年十一月二日、面額五萬元之本票一張，並進而交付予自訴人
    而行使之，擔當自訴人因認被告甲○○另涉犯偽造有價證券及行使偽造有價證券
    罪嫌云云。
二、按犯罪事實應依證據認定之，無證據不得認定犯罪事實，又不能證明被告犯罪者
    ，應諭知無罪之判決，刑事訴訟法第一百五十四條第二項、第三百零一條第一項
    分別定有明文。而刑事訴訟法上所謂認定犯罪事實之證據，係指足以認定被告確
    有犯罪行為之積極證據而言，該項證據自須適合於被告犯罪事實之認定，始得採
    為斷罪資料，最高法院二十九年上字第三一０五號著有判例可稽。又認定犯罪事
    實所憑之證據，無論係直接證據或間接證據，其為訴訟上之證明，須於通常一般
    之人均不致有所懷疑，而得確信其為真實之程度者，始得據為有罪之認定，倘其
    證明尚未達到此一程度，而有合理之懷疑存在，復無其他調查途徑可尋，法院即
    應為無罪之判決，最高法院七十六年台上字第四九八六號判例足資參照。
三、查自訴人及擔當自訴人認被告甲○○涉有前開詐欺取財、偽造有價證券及行使偽
    造有價證券等犯嫌，係以被告甲○○取走汽車買賣合約之定金五萬元後，即一去
    不回，而系爭車輛復遭丁○○以失竊為由報警取回，以及丁○○曾證稱並未授權
    甲○○簽發系爭本票等情為其主要論據。訊據被告甲○○堅詞否認有何前開所指
    訴之犯行，辯稱：本件係以前開車輛向自訴人質押借款五萬元，為單純借貸關係
    ，並非汽車買賣契約，另其所簽發系爭本票，係事先經過其妻丁○○之概括授權
    等語。渠選任辯護人為其辯稱：本件被告甲○○係因急需現金週轉，而以上開車
    輛向自訴人質押借款，丁○○其後以失竊為由報警取回之事，被告甲○○並不知
    情，另被告甲○○與其妻丁○○於婚姻存續期間，日常家務均互為代理，丁○○
    於審理時亦證稱於婚姻關係存續中，確有概括授權在十萬元以內，同意被告甲○
    ○以其名義簽發票據等語。經查：
（一）按坊間汽車質押借款之實際辦理情形，常見由借款人先行簽立汽車買賣合約書
      ，以便於借款人無力償還借款時，債權人得直接依前所簽訂之買賣契約取得汽
      車所有權；又衡諸常情，若係汽車質押借款，因該汽車原即係為提供借款擔保
      而交付占有，故通常不因所借款項數額明顯低於所提供擔保車輛之價值而有差
      異，反之，若係汽車買賣契約，因係屬買賣標的物之交付，除非買受人先行交
      付相當比例之買賣價金，否則出賣人通常不願先行將車輛交付對方占有，以免
      日後無法行使同時履行抗辯權。查本件被告甲○○僅收受自訴人所交付之五萬
      元，即將汽車買賣合約書記載價金為三十八萬元，價值至少超過所取得款項七
      倍之系爭車輛交付自訴人占有，衡情其交付占有之目的顯然與前開所述因借款
      而質押車輛者較為相近，而與因買賣而交付車輛者較為不同，基此，被告甲○
      ○辯稱本件實際上係以系爭車輛向自訴人質押借款五萬元，為單純借貸關係，
      並非汽車買賣契約一節，尚非全然無據。
（二）本件被告甲○○固確曾取得自訴人所交付之五萬元，惟被告甲○○亦同時將系
      爭車輛交付自訴人占有，此為自訴人所不爭，而系爭車輛之價值，依前述買賣
      合約書所載為三十八萬元，已如前述，顯然被告甲○○所交付自訴人占有之車
      輛，其客觀價值遠高於自訴人所交付之五萬元，則被告甲○○以價值超過所取
      得款項七倍之上之車輛交付自訴人占有，能否遽認其向自訴人取得五萬元之行
      為具有詐欺取財之主觀犯意，殊值存疑。
（三）又被告甲○○與丁○○曾於七十四年間在本院成立訴訟上和解兩願離婚，並於
      七十五年間成立訴訟上和解協同辦理離婚戶籍登記在案，惟其後約四年期間，
      並未辦理離婚登記，直至七十九年十一月二十三日始行辦理離婚登記，此有各
      該和解筆錄影本及戶籍謄本各一份存卷可稽，足見渠二人之感情分分合合，於
      七十四、五年間，感情較為疏離，其後約四年期間似又較為密合。基此，自訴
      人所指丁○○於七十九年十一月二十一日以失竊為由報警取回系爭車輛一節，
      非無可能係因被告甲○○與丁○○感情再度失和所致，此從丁○○於取得協同
      辦理離婚戶籍登記之訴訟上和解筆錄後，長達約四年均未辦理離婚登記，卻於
      報警取回上開車輛之二日後，即行單獨持上開訴訟上和解筆錄前往戶政事務所
      辦理離婚登記可明，是本件要難以此推認被告甲○○係與其妻丁○○共謀詐騙
      自訴人之財物。
（四）再者，證人乙○○於本院九十三年八月二十四日審理時，亦證稱被告甲○○於
      事後確曾向伊表示欲借款五萬元贖回車輛，二人並一同前往車行，伊並未進入
      車行，但其後被告甲○○表示因該車輛現已不在該車行，故無法贖回等情，益
      見被告甲○○前開辯稱僅係以系爭車輛質押擔保借款五萬元一節，應屬實情無
      誤；而被告甲○○於事後旋即向友人乙○○借款以期贖回車輛之行為，更彰顯
      其於質押車輛借款之初，應確無詐欺取財之不法意圖無訛。
（五）另證人丁○○於本院九十三年十月十九日審理時證稱從七十七年間起至離婚前
      止，確有授權被告甲○○於十萬元之範圍內簽發票據等語，而本件被告甲○○
      以其妻丁○○名義簽發系爭本票之時間為七十九年十一月二日，係在渠二人婚
      姻關係存續期間內，此有上揭本票一紙及戶籍謄本一份附卷可據，則系爭本票
      之簽發面額及時間，既均係在證人丁○○所證述之授權金額範圍及授權期間內
      ，即無偽造有價證券或行使偽造有價證券之可言，自無從遽對被告甲○○逕以
      偽造有價證券或行使偽造有價證券罪名相繩。
（六）至於證人丁○○雖一度證稱並未授權被告甲○○簽發系爭本票，惟其後已說明
      其真意係指並未就該本票個案具體授權，但確實有如前所述之概括授權等語，
      參以證人丁○○並非法律專業人士，對於具體授權或概括授權之概念未必能於
      訊問之初即予以清楚區分，復參諸前開所述丁○○於取得協同辦理離婚戶籍登
      記之訴訟上和解筆錄後，約長達四年均未辦理離婚登記，該期間應係渠二人感
      情較為密合之期間，而所證概括授權期間亦係涵蓋於此段感情較為密合之期間
      內，是丁○○在此期間內願意對被告甲○○予以概括授權，衡情亦與通念常理
      不相違背等情，尚難認證人丁○○前開有利於被告甲○○之證詞，有何明顯矛
      盾瑕疵而不可採信之處，附此敘明。
四、綜上所述，本件依自訴人及擔當自訴人提出之證據，尚不足以證明被告甲○○有
    何前開所指訴之犯行，而本院亦查無其他積極確切之證據足證被告甲○○確有自
    訴人或擔當自訴人所指之前開犯行，就上開指訴之犯罪事實容有合理之懷疑存在
    ，基於「罪疑唯輕」之刑事法原則，應認不能證明渠業已犯罪，揆諸首揭法條及
    判例意旨，自應依法諭知無罪之判決。
據上論斷，應依刑事訴訟法第三百四十三條、第三百零一條第一項，判決如主文。
中      華      民      國    九十三    年    十一      月      九      日
                                        臺灣彰化地方法院刑事第三庭
                                            審判長法官  李  進  清
                                            法      官  紀  佳  良
            法      官  高  文  崇
右正本證明與原本無異。
如不服本判決，應於判決送達後十日內向本院提出上訴狀( 須附繕本 )。
                                            法院書記官  張  木  松
中      華      民      國    九十三    年    十一      月      十五    日
